---
title: "Laboratorio de Regresión y Anova"
author: "Agustín Gómez Meléndez"
date: "`r Sys.Date()`"
output: html_document
editor_options: 
  markdown: 
    wrap: 72
---

```{r setup, include=FALSE}
knitr::opts_chunk$set(echo = TRUE)
```

## Análisis de regresión

El lenguaje R permite la elaboración de análisis de regresión, además de
formulación de diferentes tipos de pruebas para observar el cumplimiento
o no de los supuestos que conlleva este tipo de análisis, a continuación
se presentará la forma por medio de la cual se realizan en modelos
simple y múltiple.

## Análisis de regresión simple

Dentro de los análisis de regresión que se formulan en el programa R es
muy utilizada la función lm(), esta hace referencia a linear model (por
sus siglas en inglés), para el desarrollo de la presente sección se
utilizará la librería faraway, dentro de la cual se llamará el conjunto
de datos gala, este archivo presenta la información de la diversidad de
pájaros que hay en la las Islas Galapagos; entre las variables que se
pueden encontrar dentro de este archivo están:

• Species: Número de especies de pájaros que se pueden encontrar en la
isla. • Endemics: Cantidad de especies endémicas (las especies endémicas
son aquellas que solo pueden ubicarse en una región específica) • Area:
Se refiere al área en kilómetros cuadrados de la isla • Elevation: La
mayor altura de la isla en metros • Nearest: Incorpora la distancia que
hay la isla más cercana en Kilómetros • Scruz: Distancia que se tiene
hasta la isla de Santa Cruz • Adjacent: Área de la isla que adyacente en
kilómetro cuadrados Con respecto a estas variables se realizará en
primera instancia un análisis de regresión simple en el cual se
utilizará como variable dependiente la cantidad de especies que hay en
la isla, como variable explicativa se utilizará la cantidad de especies
endémicas que hay en la isla, a continuación se presentará el programa
para poder obtener las salidas en R:

```{r cars}
library(faraway)
data(gala)
names(gala)
```

```{r}
modelo<-lm(gala$Species~gala$Endemics)
modelo
```

```{r}
lm(formula = gala$Species ~ gala$Endemics)
summary(modelo)
```

```{r}
lm(formula = gala$Species ~ gala$Endemics)
```

Para la obtener los gráficos correspondientes para análisis de
residuales es necesario pedir a R que agregue los residuos dentro del
archivo que se maneja; para realizar este procedimiento se deben
utilizar los siguientes comandos:

```{r}
gala$fitted <- fitted(modelo)
gala$residuals <- residuals(modelo)
gala$rstudent <- rstudent(modelo)
gala$cooks <- cooks.distance(modelo)
```

De esta forma se integran dentro del archivo gala los valores
correspondientes a; residuales (residuals) distancias de cook
(cooks.distance), r estudentizados (rstudent), y los valores estimados
(fitted), para el para el gráfico se usarán los r estudentizados dado
que se encuentran en su forma estandarizada; a continuación se presenta
un programa por medio del cual se puede ver cuales son identificar
cuales son los datos que presentan valores extremos, para la utilización
de este comando es necesario llamar la librería car.

### Análisis de Diseños Experimentales

A continuación se hará una introducción básica a la forma por medio de
la cual se realizan los pueden realizar diseños experimentales, así como
la forma por medio de la cual se pueden obtener los resultados
pertinentes para realizar algún tipo de análisis.

## Para un mayor detalle y ejemplos consulte

[LINK 1](https://www.rpubs.com/KahomyA/689258)

[LINK 2](https://betaeconomia.blogspot.com/2020/02/disenos-experimentales-en-r.html)

[LINK 3](http://www.est.uc3m.es/esp/nueva_docencia/leganes/ing_telecomunicacion/metodos_mejora_calidad/MEMC/doc_generica/Temario/CapUnFactor/CapUnFactor.pdf)

[LINK 4](https://upcommons.upc.edu/bitstream/handle/2117/339723/TFM_Fernandez_Bao_Sheila.pdf?sequence=1&isAllowed=y)

[LINK 5](https://rstudio-pubs-static.s3.amazonaws.com/430358_8dceb3a464424fefa648e063ad471508.html)

## Análisis de factores

Entre las técnicas utilizadas para el desarrollo de los diseños
experimentales se pueden encontrar los análisis de factores, los cuales
buscan ver si el incorporar o no un tratamiento influye significativa en
una aumento de producción, a continuación se presenta un conjunto de
datos con los cuales se aplicará dicha técnica, los factores a utilizar
dentro del análisis son los siguientes:

K=Potasio N=Nitrógeno D= Compuesto Orgánico Produccion

A continuación se presenta el conjunto de datos con el cual se pretende
realizar el análisis factorial:

```{r}
library(readxl)
```

```{r}

nkd<-read.csv("https://raw.githubusercontent.com/agmelendez/SP-8502_GIACT/e6eac2d32b9c4234193a5e73020de24c9082c2cf/nkd.csv",header = TRUE,        
         sep = ";",            
         quote = "\"",         
         dec = ".",            
         fill = TRUE)
nkd
```

Con base en los resultados que se encontraron para los análisis
factoriales se puede realizar los análisis que se consideren relevantes,
dado que ya se conoce cual es la probabilidad asociada a alguna
diferencia en el modelo anteriormente citado.

```{r}
library(foreign)
factorial <- lm(Produccion  ~ D +K +N +D *K +D *N +K *N +D *K *N , data=nkd)
```

```{r}
summary(factorial)
```

```{r}
lm(formula = Produccion ~ D + K + N + D * K + D * N + K * N + D * 
     K * N, data = nkd)
```

```{r}
anova(factorial)
```
