---
title: "Lab No.0 - DESCRIPTIVO"
author: "Ricardo Alvarado B."
date: "10 de agosto de 2017"
output: html_document
---

# Descripción

Se realizó un estudio para analizar la velocidad de nado de las personas mayores de 18 años que son miembros regulares de un equipo de natación, y se tomaron en cuenta algunas variables que pueden estar relacionadas con esta velocidad. 
Se hizo una prueba a los participantes y se tomó el tiempo que duraban en nadar 50m. Entonces como medida de la velocidad de nado se tiene el tiempo (en segundos) el cual se puede transformar a la velocidad dividiendo la distancia entre el tiempo. Esta variable se llama **veloc**. Como variables predictoras se tienen las siguientes:  

a.	**edad**: la edad en años cumplidos.
b.  **sexo**: el sexo codificado como 0 (mujeres) y 1 (hombres).
c.	**imc**: el índice de masa corporal se calcula dividiendo el peso en kilogramos entre la altura al cuadrado (en metros), lo cual da una medida en kg/m^2^.
d.	**pierna**: la longitud promedio de ambas piernas (en centímetros).
e.	**brazo**: la longitud promedio de ambos brazos (en centímetros).

# Ejercicios

1. Lea el archivo de datos con **load("velo.Rdata")**.  Observe que adentro del archivo que ha leído se encuentra un objeto llamado **base**. Llame ese objeto y observe su contenido.



```{r}
setwd("~/Desktop/Laboratorios Curso/DATOS/")
load("velo.Rdata")
base
```

2. Una forma elegante de observar lo que contiene un archivo de datos es mediante la función "str", en tal caso escriba **str(base)** y observe el tipo de datos que 
contiene.   

```{r}
str(base)
```

+ En particular vea que **sexo** es numérica y no se sabe a qué corresponde cada código.  Debido a su naturaleza de variable categórica debería de convertirse a factor y asignar nombres a los niveles para que éstos puedan ser claramente identificados.  Para convertir **sexo** en factor use **base\$sexo=factor(base\$sexo)**. Observe los niveles de sexo con **levels(base\$sexo)** y vea que está primero el **0** y luego el **1**, entonces para asignar los códigos debe hacerlo en ese orden, es decir, primero **"mujer"** que corresponde al **0** y luego **"hombre"** que corresponde al **1**.  En este caso escriba **levels(base\$sexo)=c("mujer","hombre")**. Observe ahora la variable **sexo**.

```{r}
base$sexo=factor(base$sexo)
levels(base$sexo)

```

```{r}
levels(base$sexo)=c("mujer","hombre")
base$sexo

```

3.	Haga un gráfico donde se muestre la relación entre la edad y la velocidad. En este caso la velociad funciona como **variable respuesta** porlo que debe colocarse en el **eje Y**, mientras que la edad funciona como **variable explicativa** por lo que debe colocarse en el **eje X**. Para hacer este gráfico use la función **plot**. Recuerde que puede cambiar los símbolos de graficación con el parámetro **pch** y poner color con el parámetro **col**. Además de poner nombres adecuados en los ejes, como por ejemplo poner **velocidad** en el **eje Y** en lugar de **veloc**, para esto puede agregar dentro de la función lo siguiente: **ylab="velocidad"**.

```{r}
plot(veloc~edad,pch=18,col=4,ylab="velocidad",data=base)
```

+ ¿Se puede decir que al aumentar la edad disminuye la velocidad de nado?

** **

4. Este gráfico se puede hacer de forma más elegante con la biblioteca **lattice**. Puede usar el comando **xyplot** y agregar una línea de tendencia con el parámetro **type=c("p","r")**, donde la **p** indica que ponga puntos y **r** indica que agregue una línea de regresión. Quedaría de la siguiente forma:  **xyplot(veloc~edad,type=c("p","r"))**.

```{r}
library(lattice)
xyplot(veloc~edad,type=c("p","r"),pch=18,ylab="velocidad",data=base)
```

+ ¿Qué se puede decir al ver esta línea de tendencia?

** **

5. Interesa analizar la velocidad promedio de este grupo de personas.

+ Primero obtenga el promedio de velocidad de todo el grupo simplemente usando la función **mean**.  

+ Cree ahora una nueva variable categórica basada en la variable **edad** la cual es originalmente numérica. Primero obtenga un summary da la variable **edad** y vea el mínimo y el máximo.  También puede hacer un histograma de esa variable usando la función **hist**.  De esta forma se decide que partiendo la edad los siguientes puntos de corte se tendría suficientes datos en cada categoría. Los puntos pueden ser: 10, 20, 30, 40, 50 y 60. Para convertir una variable numérica en categórica se usa la función **cut** y se indican los puntos de corte con el argumento **breaks**, de la siguiente forma: **cut(base\$edad,breaks=c(10,20,30,40,50,60))**.

+ Obtenga la media de velocidad de cada categoría de edad en la variable creada anteriormente (**edadcat**), para esto puede usar la función **tapply** indicando primero la variable que se va a promediar, seguida por la variable categórica y finalmente la función que se aplica. En general sería de la siguiente forma: **tapply(y,factor,funcion)**. 

+ Represente gráficamente la relación que hay entre el punto de medio de cada intervalo de edad y la velocidad promedio.

+ Repita los pasos anteriores pero con puntos de corte cada 5 años en lugar de hacerlo cada 10 años.

```{r}

mean(base$veloc)

```

```{r}

summary(base$edad)

```


```{r}

basecat=cut(base$edad,breaks=seq(10,60,10))
med=tapply(base$veloc,basecat,mean)
plot(seq(15,55,10),med,xlab="edad",ylab="velocidad media")

```

```{r}

basecat=cut(base$edad,breaks=seq(15,55,5))
med=tapply(base$veloc,basecat,mean)
plot(seq(17.5,52.5,5),med,xlab="edad",ylab="velociad media")

```

+ A partir de este proceso trate de imaginar intervalos cada vez más pequeños con muchos datos en cada intervalo. Para visualizar el promedio de velocidad en cada intervalo pequeño de edad se puede usar la función **scatterplot** que se encuentra en la librería **car**.  El resultado es un gráfico con una línea roja que da una idea del promedio de velocidad en intervalos muy pequeños que se llama **línea suavizada de regresión no paramétrica**. Además se muestra una línea verde que es la línea de un **modelo de regresión lineal**.  Ambas líneas representan lo mismo pero en una no hay que seguir un modelo, mientras que en la segunda se impone una forma matemática rígida.  Cuando la línea no paramétrica se acerca a la línea del modelo, se puede pensar que ese modelo podría dar una buena descripción del comportamiento que se espera en la población de donde fueron extraídos esos datos.

```{r}
library(car)
with(base,scatterplot(edad,veloc,ylab="velocidad"))

```

+ Escriba con sus palabras qué representa cada punto de la línea de regresión paramétrica y no paramétrica.

** **

6. Ahora interesa hacer un gráfico similar al anterior pero donde se reconozcan los hombres y las mujeres.  Se podrían hacer dos gráficos por separado, o uno solo con dos líneas.  Para hacer los gráficos por separado se agrega en la función **xyplot** una la indicación **|sexo** después de la variable que aparece en el **eje X**, es decir inmediatamente después de **edad**.  Para hacer un solo gráfico con dos líneas se agrega un nuevo parámetro **groups=sexo**.  En este caso se agrega el parámetro **auto.key=T** para que queden etiquetados los puntos según su sexo.

```{r}
xyplot(veloc~edad|sexo,type=c("p","r"),pch=18,ylab="velocidad",data=base)
```

+ ¿Se observa alguna tendencia diferente en hombres y mujeres?  

```{r}

xyplot(veloc~edad,groups=sexo,type=c("p","r"),pch=18,ylab="velocidad",
auto.key=T,data=base)

```
** **

+ En ambos sexos siempre se observa la misma tendencia, al aumentar la edad hay una
tendencia a bajar la velocidad de nado con la misma pendiente, sin embargo, para los hombres
esta tendencia a bajar es levemente más pronunciada que para las mujeres.

** **

+ Si se toman sólo personas de una edad fija, por ejemplo, 20 años, ¿se esperaría una mayor velocidad en alguno de los sexos?  Piense a nivel de dos personas que se comparan, un hombre y una mujer ambos con 20 años.  Piense a nivel de los promeidos de todas los hombres de 20 años vs todas las mujeres de 20 años.

** **

+Para dos personas con 20 años no necesariamente el hombre va a tener siempre una velociad
mayor que la mujer, pero es más probable. En cambio a nivel de promedio sí esperaría que los
hombres de 20 años tengan una velocidad mayor en promedio que las mujeres de 20 años


# Recapitulación

+ ¿Cuales librerías utilizó en este laboratorio?
+ ¿Cuáles funciones utilizó en este laboratorio?
+ ¿Cómo se convierte una variable numérica en factor? ¿Cómo se asignan los niveles a un factor?
+ ¿Cómo se categoriza una variable numérica en intervalos?
+ ¿Cómo se representa la relación entre dos variables numéricas donde una de ellas actúa como respuesta y la otra como variable explicativa?
+ ¿Cómo se obtiene la media de una variable para diferentes niveles de una variable categórica?
+ ¿Cómo se obtiene e interpreta una línea de tendencia según el modelo de regresión lineal?
+ ¿Cómo se obtiene e interpreta una línea suavizada de regresión no paramétrica?
+ ¿Cómo se representa la relación entre dos variables numéricas diferenciando esta relación según los niveles de otra variable categórica?